　　　　　　　　　臺灣高等法院刑事判決
上　訴　人　臺灣宜蘭地方法院檢察署檢察官
被　　　告　黃兆華
上列上訴人因被告公共危險案件，不服臺灣宜蘭地方法院99年度
交訴字第33號，中華民國99年10月12日第一審判決（起訴案號：
臺灣宜蘭地方法院檢察署99年度偵字第1430號），提起上訴，本
院判決如下：
    主  文
原判決關於無罪部分撤銷。
黃兆華駕駛動力交通工具肇事，致人受傷而逃逸，處有期徒刑陸
月。如易科罰金，以新臺幣壹仟元折算壹日。
    事  實
一、黃兆華於民國（下同）98年9月24日晚間，駕駛車號2955-RY
    號自用小客車，沿臺九線省公路由花蓮往宜蘭方向行駛，於
    同日晚上18時許，途經宜蘭縣南澳鄉○○○○○路127公里
    繪有雙向禁止超車線路段處時，應注意道路交通安全規則第
    1 項第2款「在設有禁止超車標誌、標線之處所、地段，不
    得超車」、「在對面有來車交會者，不得超車」、第5款「
    超越時應顯示左方向燈並於前車左側保持半公尺以上之間隔
    超過，行至安全距離後，再顯示右方向燈駛入原行路線」，
    及道路交通安全規則第94條第3項「汽車行駛時，駕駛人應
    注意車前狀況及兩車併行之間隔，並隨時採取必要之安全措
    施」等規定，能注意竟疏未注意及此，竟於對向有來車交會
    且設有禁止超車標線之上開路段，違規自泰瑞德所駕駛車號
    9726-UW號自用小客車之右側超車，因而撞及泰瑞德所駕駛
    之上揭車輛的右前輪上方，致乘坐於該車副駕駛座之鍾涓涓
    受有頭部挫傷之傷害。詎黃兆華明知肇事致鍾娟娟受傷後，
    竟未下車查看、救護傷者，另基於毀損及傷害之犯意，駕車
    撞擊泰瑞德所駕上揭車輛右後方，致泰瑞德所有之上揭車輛
    右邊車體多處凹陷、右邊車門無法打開，鍾涓涓因此復受有
    頭部挫傷之傷害（黃兆華過失傷害、毀損及傷害之犯行，因
    泰瑞德告訴逾期，而鍾涓涓已撤回告訴，經原審判決公訴不
    受理確定），黃兆華其後駕駛上開車輛往蘇澳鎮方向逃逸。
    嗣泰瑞德、鍾涓涓記下車號報警，黃兆華經警員以電話通知
    後，於當天晚上19時許，始到宜蘭縣政府警察局蘇澳分局蘇
    澳派出所接受警員詢問。
二、案經宜蘭縣政府警察局蘇澳分局報告臺灣宜蘭地方法院檢察
    署檢察官偵查起訴。
    理  由
壹、程序部分：按被告以外之人於審判外之陳述，雖不符刑事訴
    訟法第159條之1至第159條之4之規定，而經當事人於審判程
    序同意作為證據，法院審酌該言詞陳述或書面陳述作成時之
    情況，認為適當者，亦得為證據，刑事訴訟法第159條之5第
    1 項定有明文。經查，下列所引被告黃兆華以外之人於審判
    外之言詞及書面陳述，雖屬傳聞證據，但檢察官及被告於本
    院審判期日中，均同意此部分之證據有證據能力，且迄至言
    詞辯論終結前亦未撤回前開同意，審酌上開證據資料製作時
    之情況，尚無違法不當及證明力明顯過低之瑕疵，亦認為以
    之作為證據應屬適當，依前開刑事訴訟法第159條之5規定，
    認前揭證據資料均有證據能力。
貳、實體部分：
一、被告黃兆華固就有於上揭時地，駕駛上揭車輛因超車先與泰
    瑞德所駕駛之上揭車輛發生擦撞後，又故意擦撞泰瑞德所駕
    駛之車輛後離去等情坦承不諱，惟堅詞否認有肇事逃逸之犯
    行，並辯稱：伊對於鍾涓涓受傷之事實並不知情，並無肇事
    逃逸之故意云云。經查：
(一)、被告於上揭時地先與與泰瑞德駕駛汽車發生交通事故，至鍾
    涓涓受有頭部挫傷之傷害後，復基於毀損及傷害之犯意，駕
    車自泰瑞德所駕汽車之右後方撞擊泰瑞德所駕駛自用小客車
    的右後門，其後被告駕駛汽車離去等事實，業據鍾涓涓指述
    明確（見警卷第15-16頁、偵卷第13頁、原審卷第51頁），
    核與證人泰瑞德於警詢中，及證人曹天強、莊志雄於偵查中
    結證情節相符（見警卷第10-13頁、偵卷第28-29頁），且為
    被告所不爭執（見原審卷第25頁），並有行政院衛生署臺北
    醫院98年9月24日出具之北醫急診字第9802878號鍾涓涓之診
    斷證明書、道路交通事故現場圖、道路交通事故調查報告表
    (一)、(二)、現場及車損照片、報案紀錄單在卷可稽（見警卷第
    20 -38、40頁、偵卷第23頁）。
(二)、雖證人鍾涓涓於原審審審理時證稱：「當時被告要從右側超
    伊車而擦撞到伊車，當時伊沒有感受到很強烈的撞擊，是聽
    到擦撞聲；伊聽到擦撞聲後將車窗搖下，詢問被告為何要撞
    伊車，被告很生氣，罵三字經後，就把車子倒退再撞1次，
    之後伊就往後彈了一下，後腦到頸部的地方撞到車子拉桿、
    椅座靠頸部的地方。因為第1次沒有感受到強烈的撞擊，所
    以第1次碰撞時伊應該還沒有受傷，被告第2次撞很大力，應
    該是第2次撞擊造成伊受傷。」（見原審卷第50-51頁）。惟
    證人鍾涓涓於警詢時供稱，我要提出過失傷害告訴（見警卷
    第18頁）。鍾涓涓並未指稱，其傷勢係於被告故意倒車衝撞
    時所造成，如鍾涓涓所受之傷，係於被告倒車撞擊時所造成
    ，鍾涓涓應係提出傷害之告訴才合理。至於鍾涓涓原審審理
    時證稱：「我被撞到的那一剎那，嚇到，我不知道自己有受
    傷...我們沿路去追的時候，我才發現我整個人不舒服。一
    開始我是嚇到，忘記自己不舒服。...（被告第一次有沒有
    造成你受傷？）我沒有辦法判斷。」（見原審卷第50-51頁
    ）。或係因與被告和解，不為已甚，而含糊其詞。而本案被
    告所駕駛之上揭車輛與泰瑞德所駕駛之上揭車輛先於超車時
    發生碰撞，衡諸常情車輛於超車行駛中之速度，因期能順利
    超越前車，其速度應較正常行駛時快，且亦較車輛停止後再
    行開動時為快。又本案被告與泰瑞德所駕車輛第一次發生碰
    撞時，被告所駕駛之車輛係撞擊泰瑞德所駕車輛之右前車輪
    上方，而第二次被告故意駕車碰撞泰瑞德之車輛時，則係撞
    擊泰瑞德所駕駛車輛之右後門，則坐在副駕駛座（車輛右前
    方）之鍾涓涓，既距離第一次撞擊點較近，所受之衝擊理當
    較第二次為嚴重。且被告於第二次撞擊前，有先以言語叫罵
    三字經，並於倒車後向證人鍾涓涓說「給你死」，而後方開
    車衝撞（見原審卷第51頁），是證人鍾涓涓對於被告將以其
    所駕駛之車輛故意撞擊泰瑞德所駕駛之車輛乙節，已有所預
    見而得採取防範措施，較諸第一次因超車撞擊時，證人鍾涓
    涓係處於無預警之狀態，證人鍾涓涓於第一次撞擊時應更可
    能於未採取任何防備措施之情形下，因突如其來之撞擊而受
    有頭部挫傷之傷害。故應認證人鍾涓涓於被告所駕駛之車輛
    所為之第一次撞擊時，即已受有頭部挫傷之傷害，而被告第
    二次故意衝撞泰瑞德所駕駛上揭車輛之行為僅係加重該證人
    鍾涓涓之傷勢，是應認證人鍾涓涓所受之傷害應係由被告先
    前之過失行為及其後之故意行為所共同造成。故難僅以證人
    鍾涓涓上開所證「應係第二次造成受傷」之推論，逕認定證
    人鍾涓涓於第一次撞擊時並未受有頭部挫傷之傷害，而為被
    告有利之認定。
(三)、且刑法第185條之4，所著重者應係處罰肇事逃逸，證人鍾涓
    涓雖因突遭撞擊心生驚恐，而未於第一次碰撞後立即檢視自
    身之傷勢，然被告既知悉車禍之發生，被告主觀上當可預見
    鍾涓涓受有傷害，而被告於車禍發生後，仍對鍾涓涓口出惡
    言，並於故意衝撞後離去，被告主觀上有肇事逃逸之故意，
    堪以認定。
(四)、綜上，本件事證明確，被告上開所辯應屬事後卸責之詞不足
    採信，被告犯行堪以認定。
二、核被告所為，係犯刑法185條之4之肇事逃逸罪。而該罪以處
    罰肇事後逃逸之駕駛人為目的，俾促使駕駛人於肇事後能對
    被害人即時救護，以減少死傷，該罪之成立祇以行為人有駕
    駛動力交通工具肇事，致人死傷而逃逸之事實為已足，至行
    為人就肇事有否過失，則非所問（參看最高法院96年臺上字
    第7267號判決）。
三、原審採信被告之辯解，就被告被訴肇事逃逸罪部分為無罪之
    諭知，容有未洽。檢察官提起上訴，指摘原判決此部分不當
    ，為有理由，應由本院將原判決關於無罪部分撤銷改判，審
    酌被告駕車無視交通規則，於他車之右側超車，其行為已有
    不當，且被告於車禍後，未下車與對方釐清責任，更駕駛自
    己之車輛倒車衝撞對方之車輛後逕行離去，犯行惡劣，但被
    告事後已與泰瑞德、鍾涓涓和解等一切情狀，判決被告有期
    徒刑6月，併諭知如易科罰金時以新臺幣1千元折算1日之標
    準。
據上論斷，應依刑事訴訟法第369條第1項前段、第364條、第299
條第1項前段，刑法第185條之4、第41條第1項前段，判決如主文
。
本案經檢察官鄭鑫宏到庭執行職務。
中    華    民    國   100    年    1     月    26    日
                  刑事第十五庭審判長法  官   沈宜生
                                    法  官   賴邦元
                                    法  官   林明俊
以上正本證明與原本無異。
如不服本判決，應於收受送達後十日內向本院提出上訴書狀，其
未敘述上訴之理由者並得於提起上訴後十日內向本院補提理由書
（均須按他造當事人之人數附繕本）「切勿逕送上級法院」。
                                    書記官   蕭詩穎
中    華    民    國   100    年    1     月    27    日
附錄本案論罪科刑法條：
刑法第185條之4
駕駛動力交通工具肇事，致人死傷而逃逸者，處6月以上5年以下
有期徒刑。